臺灣屏東地方法院刑事判決　　　　　　　 95年度易字第676號
公　訴　人　臺灣屏東地方法院檢察署檢察官
被　　　告　丁○○
選任辯護人　陳世明律師
被　　　告　己○○
選任辯護人　李育任律師
上列被告因侵占案件，經檢察官提起公訴（94年度偵字第5156號
），本院判決如下：
    主  文
丁○○、己○○均無罪。
    理  由
壹、程序方面：
一、按被告以外之人於審判外之言詞或書面陳述，除法律有規定
    者外，不得作為證據，刑事訴訟法第159 條第1 項定有明文
    。被告以外之人（包括證人、鑑定人、告訴人、被害人或共
    同被告等）於審判外之言詞或書面陳述，為所謂傳聞證據，
    由於傳聞證據有悖於法院直接審理及言詞審理之精神，妨害
    當事人之反對詰問權，影響程序正義之實現，除法律有規定
    者（例如同法第159 條第2 項、第159 條之1 至第159 條之
    5 、第206 條等）外，原則上不具有證據能力。
二、本件告訴人辛○○、被告丁○○、己○○於警詢中及告訴人
    辛○○、被告丁○○、己○○、證人甲○○、乙○○、庚○○、戊○○、蘇洪貴、鍾永松於檢察事務官調查中所為之陳
    述，均屬傳聞證據，其中證人蘇洪貴、鍾永松均未於本院審
    理時出庭作證，其餘諸人以證人身分於本院審理時所為供述
    ，經核則與其等於警詢中或檢察事務官調查中所為之陳述一
    致，均不符合刑事訴訟法第159 條之2 規定，自均不具有證
    據能力。
三、新東陽股份有限公司（以下簡稱新東陽公司）應付帳款分戶
    明細表、荷商荷蘭銀行股份有限公司內埔分公司（以下簡稱
    荷蘭銀行內埔分行）存摺帳卡明細，乃從事業務之人，於例
    行性之業務過程中，基於觀察或發現而當場或即時記載之紀
    錄文書，無顯有不可信之情況，依刑事訴訟法第159 條之4
    第2 款規定，自均具有證據能力。
貳、實體方面：
一、公訴意旨略以：被告丁○○與辛○○自民國89年11月間起，
    合夥經營高煌冷凍食品公司（以下簡稱高煌公司，未辦公司
    設立登記），並僱用被告己○○擔任會計。被告丁○○負責
    接洽客戶買賣，並兼任運送貨物、收取貨款之工作，被告己○○則負責收支帳目登記之工作，均為從事業務之人，詎被
    告丁○○、己○○竟共同意圖為自己不法之所有，並基於概
    括之犯意聯絡，自91年1 月間起至93年1 月間止，由被告丁○○連續將其向客戶收取如附表所示之高煌公司貨款，予以
    侵占入己，被告己○○則在高煌公司之帳冊上漏列上開客戶
    應付款項，以為配合，致高煌公司共受有新臺幣（下同）76
    8,620 元（起訴書誤載為638,101 元）之損失。案經辛○○
    告訴，因認被告丁○○、己○○均涉有刑法第336 條第2 項
    之業務侵占罪嫌云云。
二、訊據被告丁○○、己○○均堅決否認有前揭侵占犯行，被告
    丁○○辯稱：高煌公司並未依法辦理公司設立登記，會計制
    度亦不完善，單憑片面零碎之交易紀錄，尚難正確算出貨款
    之金額及流向，且告訴人辛○○每月均就庫存進行盤點，比
    對存貨、出貨及調貨，如有不符，早應發現，豈有拖延至今
    之理？又依庫存表之記載，高煌公司在庫存不足之下仍能出
    貨，可見伊確有為高煌公司調貨之情事，則送貨單與帳冊上
    之記載不符，乃屬當然。準此，本件自難僅因送貨單與帳冊
    上之記載有所不符，即遽謂伊有侵占貨款之行為。其次，高
    煌公司之貨款並非全由伊收取，告訴人辛○○亦有收取貨款
    之情事，部分貨款甚至係直接匯入告訴人辛○○個人之帳戶
    ，如附表所示之貨款未必係伊所收取，如何謂係由伊侵占入
    己? 伊確無任何侵占高煌公司貨款之行為，應無成立侵占罪
    名可言；被告己○○則辯稱：伊係被告丁○○與告訴人辛○○共同僱用之會計，就高煌公司之出貨及進出款項並無決定
    之權限，純依被告丁○○之轉告，始將出貨之品名、數量記
    載於送貨單，調貨部分亦係依被告丁○○之告知，而一併記
    載於送貨單。雖因調貨部分未同時記載於帳冊上，以致出現
    送貨單、庫存表與帳冊記載不符之情形，但伊之職務既僅係
    單純記帳，且係聽憑指示辦理，自難僅以送貨單、庫存表與
    帳冊上之記載不符，即謂伊有何業務侵占之行為與犯意各等
    語。
三、按犯罪事實應依證據認定之，無證據不得認定犯罪事實，刑
    事訴訟法第154 條第2 項定有明文。又認定犯罪事實所憑之
    證據，雖不以直接證據為限，間接證據亦包括在內，然而無
    論直接或間接證據，其為訴訟上之證明，須於通常一般之人
    均不致有所懷疑，而得確信其為真實之程度者，始得據為有
    罪之認定，倘其證明尚未達到此一程度，而有合理之懷疑存
    在時，即難遽為有罪之認定（最高法院76年台上字第4986號
    判例意旨參照）。
四、本件公訴人認為被告丁○○、己○○涉有前揭業務侵占罪嫌
    ，無非係以如附表所示各次交易，依高煌公司之送貨單所載
    ，確屬有之，而帳冊上卻無此記載，為其主要論據，惟查：
(一)、告訴人辛○○於本院審理時證稱：「（問：高煌公司賣給客
    戶的貨品全部都是你提供的？）是的。調貨只有一點點。‧
    ‧‧‧（問：你跟高煌公司貨款如何結算？）每個月結算一
    次，以所收取的貨款付款給我，不足的話就累積到下次一起
    結算。（問：你說你跟丁○○合夥虧損2000多萬元如何計算
    ？）高煌公司欠我的貨款。‧‧‧‧（問：高煌公司向客戶
    收取貨款都是一個月一次？）是的，一個月結算一次。（問
    ：結算後由丁○○負責收取貨款？）不一定，丁○○是高煌
    公司的經理，什麼時候收取貨款我不知道。公司是每月結帳
    一次請款，客戶有的匯款，有的是丁○○去收，大部分都寄
    支票來。（問：是否製作請款單寄給客戶？）要，是由會計
    製作寄給客戶。（問：請款單根據平麼資料作成？）根據送
    貨單製作。（問：你的意思是說請款單不是根據帳簿（冊）
    作成的，而是根據送貨單製作？）是的。（問：起訴書附表
    所載客戶的貨款有哪些是丁○○去收取貨款？）我不知道。
    （問：新東陽公司在台北，丁○○是否也會到那邊去收取貨
    款？）有時會，但新東陽公司大部分都是寄支票給高煌公司
    或我個人。（問：你們跟新東陽公司交易是以何人的名義？
    ）我個人的名義，我有跟他們簽約。（問：這個部分算是高
    煌公司的營運範圍？）是的。（問：甲○○在台中，他的貨
    款是否有（由）丁○○收取？）他大部分寄支票給高煌公司
    ，少部分是由丁○○前往收取。（問：大王商號、乙○○、
    戊○○？）大王商號都是寄支票給高煌公司，乙○○跟戊○○大部分由丁○○去收，少部分他們寄支票過來。（問：如
    果丁○○收貨款，他是收支票還收現金？）我不清楚。（問
    ：高煌公司收取貨款入帳是否有記載？）會計整理後交由我
    簽收，有一本總收（入）帳，會計拿收到的票給我，我在總
    收入帳簽名、記載日期。（問：有可能部分支票沒有收到？
    ）是的，但不能確定。（問：客戶開給你的支票是否有抬頭
    ？）有的有受款人，有的沒有寫受款人，受款人有的寫我個
    人，有的寫高煌公司，我有高煌公司的印章。‧‧‧‧（問
    ：本件你認為被告兩人侵占高煌公司的貨款，主要依據是送
    貨單跟帳簿（冊）記載不符？）是的。舊的會計交給新會計
    帳目不符而發現。‧‧‧‧（問：廠商如果寄支票到公司，
    支票由誰簽收？）有時候是我收，有時候由會計收，我收的
    時候也會先交給會計整理，他再交給我簽收。」（見本院96
    年9 月11日審判筆錄）準此可知，高煌公司向客戶收取貨款
    係依據送貨單製作請款單憑以收款，尚不因帳冊上之記載有
    所遺漏，即造成貨款短收之情形，且所收取之貨款均載入總
    收入簿，有無被侵吞或挪用，應比對請款單（或送貨單）與
    總收入簿之記載，亦與帳冊之記載是否有所遺漏無關。從而
    ，公訴人單憑送貨單與帳冊上之記載有所不符，即謂被告丁○○、己○○共同侵占帳冊上遺漏未加記載之貨款，應嫌速
    斷。
(二)、依前引告訴人辛○○之證詞，新東陽公司之貨款大部分都是
    寄支票給高煌公司或其個人，大王商號之貨款則都是寄支票
    給高煌公司，此外並無證據證明被告丁○○曾收取此部分貨
    款，則自難謂其有侵占此部分貨款之情事。又證人甲○○雖
    於本院審理時證稱：「（問：何時跟高煌冷凍食品公司進貨
    ，進多久？）90至91年間，大約1 、2 個月進貨一次。（問
    ：你如何付款？）由丁○○對帳，有時開票或客票，沒有付
    過現金。票是我本人的票在大里農會草湖分行的，都有給錢
    。‧‧‧‧（問：你付票如何支付？）票有時交給丁○○，
    有時寄到公司。票上面沒有寫抬頭，我自己的票也沒有抬頭
    。」（見本院96年4 月10日審判筆錄）然既無證據足以證明
    被告丁○○向甲○○收取如附表所示之貨款，亦無證據證明
    被告丁○○將甲○○所交付用以支付貨款之支票侵占入己，
    則自難遽認被告丁○○侵占該部分貨款。其次，證人乙○○
    、戊○○固亦於本院審理時分別證稱：「（問：你跟高煌冷
    凍食品公司進鴨子時間在91、92年間？）是的，不會很多次
    ，是由丁○○送貨的。（問：你如何付帳？）有時現金，有
    時給支票，我的票及客票，我的票是大眾銀行屏東分行的票
    。‧‧‧‧（問：你付款的票如何給丁○○？）直接拿給他
    ，有些錢會直接匯到公司，受款人寫誰我不知道。」「（問
    ：何時跟高煌冷凍食品公司進貨？）不記得了。（問：交易
    時間多久？）可能超過5 年，現在還在叫貨。‧‧‧‧（問
    ：你如何付款？）有時被告要求現金，就給現金，要求支票
    就開支票，很少使用客票，支票是中國農民銀行東港分行，
    我太太的票。‧‧‧‧（問：證人辛○○兒子是否跟你收過
    錢？）他兒子有時會跟丁○○來，但是誰收的錢我不管。有
    時候他兒子也會自己來。」（見本院96年4 月10日審判筆錄
    ）然此與甲○○部分同，並無證據足以證明被告丁○○在向
    乙○○、戊○○收取如附表所示之貨款後將之侵占入己，自
    亦難以遽認被告丁○○果有侵占各該貨款之情事。
(三)、依卷附庫存表之記載（見94年度偵字第5156號卷19至39頁）
    ，高煌公司固有在庫存不足下出貨，而顯見有調貨之情事，
    惟無論高煌公司之調貨係由被告丁○○或告訴人辛○○為之
    ，在不能證明如附表所示之交易確有調貨之情形下，論究高
    煌公司係由何人負責調貨，對於本件之判斷並不生影響。又
    證人丙○○固於本院審理時證稱：新東陽公司曾匯過二次至
    三次錢到其帳戶，有十幾萬元，亦有二十幾萬元等語，（見
    本院96年10月23日審判筆錄），然經本院比對新東陽公司應
    付帳款分戶明細表及荷蘭銀行內埔分行存摺帳卡明細（見本
    院卷第162 頁及第177 頁以下），並未發現被告丁○○有挪
    用新東陽公司支付予告訴人辛○○或高煌公司之貨款之情形
    ，則自難以證人丙○○所證前開情詞，即逕謂被告丁○○有
    將如附表所示新東陽公司之貨款侵占入己之情事。
五、綜上所述，本件尚難單憑如附表所示之交易，高煌公司之送
    貨單與帳冊之記載不符，即遽認被告丁○○果有侵占如附表
    所示貨款之情事，從而亦不能認為被告己○○與之共同侵占
    如附表所示之貨款，此外，復查無其他積極證據足資證明被
    告丁○○、己○○有何侵占犯行，不能證明犯罪，自應為其
    等無罪之諭知。
據上論斷，應依刑事訴訟法第301 條第1 項，判決如主文。
中　　華　　民　　國　　96　　年　　12　　月　　25　　日
                  刑事第三庭    審判長法  官   吳永宋
                                      法  官   趙家光
                                      法  官   春生
以上正本證明與原本無異。
如不服本判決應於收受本判決送達後10日內向本院提出上訴書狀
，其未敘述上訴理由者，並得於提起上訴後10日內向本院補提理
由書狀（均須按他造當事人之人數附繕本）「切勿逕送上級法院
」。
中　　華　　民　　國　　96　　年　　12　　月　　25　　日
                                      書記官  唐淑嫻
附表：
┌──┬──────┬────┬──────────┬─────┬───────┐
│編號│客 戶 名 稱 │日    期│項                目│金      額│備          考│
├──┼──────┼────┼──────────┼─────┼───────┤
│  1 │新東陽公司  │91.01.23│鴨翅50箱            │  63,750元│              │
├──┼──────┼────┼──────────┼─────┼───────┤
│  2 │新東陽公司  │91.09.03│鴨翅6 箱            │   7,650元│起訴書附表誤載│
│    │            │        │                    │          │為60箱        │
├──┼──────┼────┼──────────┼─────┼───────┤
│  3 │新東陽公司  │92.01.24│鴨腱30箱            │  49,640元│              │
├──┼──────┼────┼──────────┼─────┼───────┤
│  4 │甲○○      │91.03.16│太空鴨1531.1公斤、腱│  93,810元│              │
│    │            │        │頭8 箱              │          │              │
├──┼──────┼────┼──────────┼─────┼───────┤
│  5 │甲○○      │91.05.27│太空鴨100 箱        │  66,417元│起訴書附表誤載│
│    │            │        │                    │          │為100 公斤    │
├──┼──────┼────┼──────────┼─────┼───────┤
│  6 │甲○○      │91.05.30│鴨舌3 箱            │  15,000元│              │
├──┼──────┼────┼──────────┼─────┼───────┤
│  7 │甲○○      │91.09.03│太空鴨30箱、鴨腳50箱│  74,317元│              │
│    │            │        │、鴨舌2 箱、鴨翅34箱│          │              │
├──┼──────┼────┼──────────┼─────┼───────┤
│  8 │大王商號    │91.05.27│太空鴨100 箱        │  74,227元│              │
├──┼──────┼────┼──────────┼─────┼───────┤
│  9 │大王商號    │91.06.10│太空鴨50箱          │  49,966元│              │
├──┼──────┼────┼──────────┼─────┼───────┤
│ 10 │大王商號    │91.09.30│太空鴨200 箱        │ 145,021元│起訴書附表誤載│
│    │            │        │                    │          │為14,502元    │
├──┼──────┼────┼──────────┼─────┼───────┤
│ 11 │乙○○      │91.09.20│鴨腸10箱            │   9,750元│              │
├──┼──────┼────┼──────────┼─────┼───────┤
│ 12 │乙○○      │91.09.26│鴨腸50箱            │  48,750元│              │
├──┼──────┼────┼──────────┼─────┼───────┤
│ 13 │乙○○      │93.01.02│鴨腸5 箱            │   4,875元│              │
├──┼──────┼────┼──────────┼─────┼───────┤
│ 14 │戊○○      │91.01.22│鴨腸5 箱            │   6,375元│              │
├──┼──────┼────┼──────────┼─────┼───────┤
│ 15 │戊○○      │91.03.01│鴨翅10箱            │  12,750元│              │
├──┼──────┼────┼──────────┼─────┼───────┤
│ 16 │戊○○      │91.04.16│鴨頭54箱、鴨翅4 箱、│  29,612元│              │
│    │            │        │鴨腱5 箱            │          │              │
├──┼──────┼────┼──────────┼─────┼───────┤
│ 17 │戊○○      │91.05.03│鴨心2 箱            │   3,960元│              │
├──┼──────┼────┼──────────┼─────┼───────┤
│ 18 │戊○○      │91.0925 │鴨腸10箱            │  12,750元│              │
├──┼──────┼────┼──────────┼─────┼───────┤
│合計│            │        │                    │ 768,620元│              │
└──┴──────┴────┴──────────┴─────┴───────┘
